【裁判字號】    90,上訴,237
【裁判日期】    891226
【裁判案由】    傷害致死
【裁判全文】
臺灣高等法院高雄分院刑事判決                      九十年度上訴字第二三七號
    上訴人  台灣高雄地方法院檢察署檢察官
    被  告  甲○○
    指定辯護人  本院公設辯護人孫妙岑
右上訴人因被告傷害致死案件，不服臺灣高雄地方法院八十九年度訴字第二二七二號
中華民國八十九年十二月廿六日第一審判決（起訴案號：臺灣高雄地方法院檢察署八
十九年度偵字第一八六七九號），提起上訴，本院判決如左：
      主  文
原判決撤銷。
甲○○傷害人之身體因而致人於死，處有期徒刑陸年。
扣案之鐵椅壹張沒收。
    事  實
甲○○與簡惠月共同經營位於高雄市左營區○○○路六六一號之夜都會卡拉ＯＫ店，
因金天頌時常至上開卡拉ＯＫ店消費，均以簽帳之方式付款，致引起甲○○之不快，
於民國八十九年八月十九日晚上十一時許，因甲○○不同意金天頌以簽帳之方式消費
，雙方因而發生爭執，金天頌即持其所攜帶之木棒毆打甲○○，致甲○○受有頭部外
傷合併顏面撕裂傷、全身多處擦傷之傷害（金天頌所涉傷害部分，業經檢察官因金天
頌已死亡而為不起訴處分確定），嗣金天頌經同行之友人黃素月、徐泰有勸說後，即
與黃素月一同離去。然金天頌離開後，得知先前之衝突，甲○○有打黃素月之耳光，
遂於隔二十分鐘後，再與黃素月一同回到上開卡拉ＯＫ店，並令黃素月在外等候，獨
自一人進入店內，並持酒瓶與甲○○發生扭打，其間甲○○搶下金天頌所持之上開酒
瓶，其因氣憤金天頌上開毆打之舉動，客觀上可預見如以鈍物敲擊人體頭部，可能造
成受擊者死亡之結果，竟基於普通傷害之犯意，持該酒瓶往金天頌之頭部揮打，酒瓶
因而擊碎後，復隨手執起店內之鐵椅，敲擊金天頌之頭部、身體等處，致金天頌受有
身體外表有多處瘀傷（左頰部十一×七公分瘀傷、右胸前部十八公分×十公分瘀傷、
右後腰部十×三公分瘀傷右上臂前方及後方有多條長條狀瘀傷、右後肘部瘀傷、右前
臂十八×七公分瘀傷、右膝外側部裂傷、左足踝內側部九×九公分瘀傷）、腦部有外
傷性硬腦膜上出血、硬腦膜下出血、蜘蛛網膜下出血、小腦及腦幹有蜘蛛網膜下出血
之傷害而倒地並失去意識。嗣經甲○○託簡惠月報警，而於高雄市政府警察局左營分
局新莊派出所員警前來處理時，向到場之員警自首其犯罪而接受裁判，並將金天頌緊
急送醫急救後，延於同年月二十三日下午三時五十二分許，因頭部外傷併顱內出血不
治死亡。案經高雄市政府警察局左營分局移送臺灣高雄地方法院檢察署檢察官偵查起
訴。
    理  由
一、訊據被告甲○○固坦承有於右揭時、地遭受被害人金天頌毆打，而於搶下金天頌
    所持之酒瓶後予以揮打後，再持店內之鐵椅毆打金天頌等事實，惟矢口否認有傷
    害之故意，其辯稱：因被害人金天頌連續二次出手毆打伊，伊基於防衛自己，始
    將被害人手中之酒瓶搶下予以反擊，純屬正當防衛之行為，且伊所為之反擊行為
    ，係出於現場基於義憤而為，伊並沒有致被害人於死之故意云云。惟查：
(一)、右揭持鐵椅、酒瓶傷害被害人金天頌致生死亡結果之事實迭據被告甲○○於警偵
    訊中及審理中坦認不諱在卷，核與證人簡惠月於警訊、偵查中，證人黃素月、徐
    泰有於警訊、偵查中及原審審理時，所分別證述之情節相符，復有高雄醫學大學
    附設中和紀念醫院八十九年八月二十日急診八九診字第八三九九號甲○○診斷證
    明書一紙、現場照片八幀附於警卷可稽，並有扣案之鐵椅一張、木棒一支及菜刀
    一把可資佐證。另查，被害人金天頌確係於上開時、地，因頭部遭受攻擊致受外
    傷，導致頭部外傷併顱內出血死亡等情，業經臺灣高雄地方法院檢察署檢察官督
    同法醫師相驗屬實，製有勘驗筆錄、解剖紀錄報告、相驗屍體證明書及相片十九
    幀附於八十九年度相字第一三八五號相驗卷內可憑，復有國軍高雄總醫院附設民
    眾診療服務處被害人金天頌診斷證明書、驗傷診斷書各一紙可參，足見被害人金
    天頌確係遭被告甲○○持酒瓶、鐵椅擊中頭部致死，其傷害行為與被害人死亡間
    ，具有相當因果關係無訛。
(二)、又本件被告犯罪手法，係因與被害人肢體衝突間，搶下原被害人持以攻擊之酒瓶
    及現場擺放之鐵椅，以為反擊之工具，顯事發突然，非有預謀，而該鐵椅、酒瓶
    等兇器之性質，固易致人成傷，但客觀上，若持以使用攻擊，固不排除有致死亡
    之可能，但依一般社會經驗，致成死亡結果之機率尚屬非高，若欲令致命，常需
    有猛力、持續、重擊等客觀條件加之人體重要部位，方足供憑認行為人有令對方
    致命之犯意，若非有此情事，尚僅能認定出於普通傷害犯意耳，本件並無證據足
    認被告有何猛力、持續、重擊等客觀上足供認為殺人之主觀犯意已凸顯於外之情
    ，自難僅憑因持鐵椅、酒瓶毆人致生死亡結果，即遽認必係基於殺人犯意而為之
    ，況本件被告與被害人金天頌係從小到大之朋友（已據乙○○證述在卷），其間
    有相當熟識之關係，本件二人間之衝突又僅單純基於消費欠帳之因素所引發，彼
    此間非有深仇大恨，其傷害被害人之結果，亦係送醫後四天方宣告不治，非當場
    重擊致死亡方罷手，客觀上亦與基於殺人犯意所出以之手段尚屬有異，是本件被
    告尚非基於殺人犯意無訛。又本件被害人之死亡原因固主要緣於頭部遭受攻擊（
    腦部有硬腦膜下出血、蜘蛛網膜下出血、小腦及腦幹有蜘蛛網膜下出血），但被
    告與被害死者案發當時係發生嚴重肢體衝突，兩人均處於動態互動狀態，並無證
    據足認被告純係針對頭部或其他固定部位，欲令造成被害人某一特定部位、身體
    或健康生重大不治或難治之結果，自亦難認其有何重傷故意之情事。至被告之反
    擊手段係持鈍物攻擊被害人頭部，縱其主觀上並無致令死亡或重傷之故意，但就
    該行為外觀，客觀上非難判斷有致成人體死亡結果之預見，被告本人進行攻擊，
    對死亡之結果自無不可預見之情，是就該死亡之結果，亦應負其刑責。
(三)、被告甲○○對於上開傷害行為雖以其係基於防衛自己權利而為等詞置辯。惟按對
    於現在不法之侵害，而出於防衛自己或他人權利之行為，始為不罰，刑法第二十
    三條定有明文。是正當防衛之要件，必對於現在之不法侵害，始能成立，若侵害
    已過去，或預料有侵害而侵害尚屬未來，則其加害行為，自無成立正當防衛之可
    言，故侵害已過去後之報復行為，亦不得主張防衛權（最高法院十九年上字第一
    一七四號、三十年上字第一○四○號判例參照）。查，被告於警訊中已供承：「
    因為金天頌進店即找尋酒瓶及拿起椅子要打我，被我奪下後，換我持酒瓶及椅子
    打他，才會造成他現在的傷勢．．．。」，嗣於偵查初訊時亦供稱：「：：金某
    進來拿一酒瓶，另拿椅子，一會兒酒瓶及椅子被搶下，我就用該酒瓶打他頭上，
    剛好他在牆邊，所以酒瓶先砸到牆後又打到他頭，後酒瓶破了，我又持該椅子打
    他。」（見偵查卷第十一頁背面），於原審審理時供稱：「．．．我跟他要前債
    ，他就打我，打了滿意才離開，酒瓶是外面帶進來的，我搶他的酒瓶，用酒瓶打
    他再用鐵椅打他．．．。」等語，據此觀之，被害人金天頌雖持酒瓶、鐵椅要打
    被告甲○○，雖屬不法之侵害，然被告甲○○既已將該酒瓶、鐵椅搶下，其復有
    能力反擊被害人，足認該不法之侵害業已過去，詎被告甲○○竟基於對被害人金
    天頌不理性行為之不滿情緒，而一時氣憤，竟持酒瓶及鐵椅擊打被害人金天頌頭
    部及身體等處，核與正當防衛之要件不合，上開所辯其反擊行為係屬正當防衛云
    云，自無可採。
(四)、次按刑法第二百七十九條之義憤傷害致死罪係指他人所實施之不義行為，在客觀
    上足以引起公憤，猝然遇合，激憤難忍，因而將其傷害，並致生死亡之結果者而
    言。亦即該當本條之罪者，非但被告須有傷害人之故意，且以被害人先有不正行
    為，而該行為在客觀上有忍無可忍，當場足以引起公憤之情形始為相符（最高法
    院二十八年上字第二五六四號、三十一年上字第一一五六號判例參照）。經查，
    被害人金天頌縱有被告甲○○所指持木棒毆打被告甲○○之行為，然被害人金天
    頌係因不滿被告出手打黃素月之耳光才與被告發生口角爭執，始進而毆打被告甲
    ○○，惟被告於搶下酒瓶後，再拿酒瓶及鐵椅攻擊被害人金天頌頭部致死，實難
    謂有何當場激於義憤之情狀可言。此外被害人家屬所稱疑本件尚有共犯一節，證
    諸現場目擊證人黃素月於警訊中已稱「我在店門外等金天頌時並沒有發現有人進
    入該店」，而黃素月始終亦未曾證稱有被告以外之人有可能亦於同一時地共同攻
    擊被害人，參以被害人金天頌係因不滿黃素月被被告打耳，方與黃素月一同回店
    尋被告理論，顯見黃素月與金天頌係立於同立場之人，自無迴護被告之疑慮，況
    綜觀全卷，亦無何證據足供憑認有被告以外之人涉及本件傷害事實，應屬告訴人
    之空言疑慮，自難採信為真。
(五)、綜上所述，被告前開所辯，顯係事後卸飾之詞，不足採信，本件事證明確，被告
    傷害致死之犯行洵堪認定。
二、按頭部為人身之要害，以硬物擊打人之頭部，對人之身體足以造成傷害，並有發
    生死亡結果之可能，客觀上應為被告甲○○所能預見，被告甲○○竟基於前揭普
    通傷害之犯意，持酒瓶及鐵椅擊打被害人金天頌頭部、身體等處，造成被害人金
    天頌頭部受有外傷併顱內出血而死亡，自應負加重結果之責任。核被告甲○○所
    為，係犯刑法第二百七十七條第二項前段之傷害人之身體因而致人於死罪。本件
    並無證據足認被告傷人係出於重傷害，已論述如前，公訴人認被告係基於重傷害
    故意傷人，應依刑法第二百七十八條第二項之重傷致死罪處斷，容有未洽，惟起
    訴事實相同，爰依法變更起訴法條，併此敘明。又被告甲○○在犯罪未被發覺前
    ，於警察抵達現場時，立刻表明本案係其所為，且接受裁判，業經高雄市政府警
    察局左營分局新莊派出所警員蔡文權於原審證述明確，本件自有合於自首要件，
    應依刑法第六十二條前段規定減輕其刑。被告上開犯罪事證既明，原審法院對其
    論罪科刑固非無見，惟查，被告僅因欠帳原因，與被害人發生肢體衝突，其所面
    對被害人無理之攻擊，明知被害人攻擊手法最多亦僅隨手持酒瓶等非客觀上易令
    人致命之工具，其之前受攻擊之傷勢亦僅「頭部合併顏面撕裂傷、全身多處擦傷
    」之傷害委屈，客觀上亦非達極其嚴重之客觀傷勢，其於爭執間既能奪取被害人
    攻擊時所持兇器，此後客觀上亦無難以排除再度侵害之情勢，竟重重反擊致使被
    害人當場造成嚴重之頭部傷勢，不數日竟不治死亡，可見其反擊力道亦屬相當，
    迄未與被害人家屬達成民事和解，犯後態度非佳，依其所犯情節尚無顯可憫恕之
    情，原審法院遽予減輕其刑，於法尚有未合，原審檢察官執以為上訴意旨，指摘
    原判決不當，自有理由，應由本院撤銷改判。審酌被告前未有前科紀錄，有臺灣
    高等法院被告全國前案紀錄表及臺灣高雄地方法院檢察署刑案資料查註紀錄表各
    一份在卷可參，素行尚稱良好，且因遭被害人先行毆打始起意傷害，其犯罪動機
    、目的尚非嚴重，及犯後坦承犯行，迄今尚未與被害人家屬達成民事損害賠償之
    和解等一切情狀，量處如主文第二項所示之刑。又扣案之鐵椅一張，係供犯罪所
    用之物，且為被告經營之卡拉ＯＫ所有，業據被告供明在卷可按，應依刑法第三
    十八條第一項第二款規定，併予宣告沒收。另供犯罪所用之酒瓶一支，並未扣案
    ，且據被告供承已擊碎，顯然業已滅失，且乏證據證明確為被告所有之物，爰不
    另為沒收之諭知。至扣案之木棒一支及菜刀一把，並非供本件犯罪所用之物，又
    非屬違禁物，亦不另為沒收之諭知。
據上論斷，應依刑事訴訟法第三百六十九條第一項前段、第三百六十四條、第二百九
十九條第一項前段、第三百條，刑法第二百七十七條第二項前段、第六十二條前段、
、第三十八條第一項第二款，判決如主文。
本案經檢察官董明正到庭執行職務。
中    華    民    國      九十      年       四       月      四        日
                              臺灣高等法院高雄分院刑事第八庭
                                  審判長法官  郭雅美
                                        法官  張盛喜
                                        法官  洪兆隆
右正本證明與原本無異。
如不服本判決，應於判決送達後十日內向本院提出上訴狀，其未述理由者並應於提
出上訴狀後十日內向本院補提理由書（應附繕本)。
                                      書記官  葉淑華
中    華    民    國      九十      年       四       月       六       日
附錄本案判決論罪科刑法條全文：
刑法第二百七十七條
傷害人之身體或健康者，處三年以下有期徒刑、拘役或一千元以下罰金。
犯前項之罪因而致人於死者，處無期徒刑或七年以上有期徒刑；致重傷者，處三年以
上十年以下有期徒刑。
                                                                        Ｋ


司法院資訊處製作；財團法人民間司法改革基金會備份。
